【裁判字號】    94,上易,653
【裁判日期】    950117
【裁判案由】    返還消費借貸款
【裁判全文】
臺灣高等法院民事判決                 94年度上易字第653號
上  訴  人  第一商業銀行股份有限公司
法定代理人  丙○○
訴訟代理人  乙○○
被上訴人    甲○○（原名周淑珍）
上列當事人間返還消費借貸款事件，上訴人對於中華民國94年6
月30日臺灣板橋地方法院93年度訴字第1095號第一審判決提起上
訴，本院於94年1月3日言詞辯論終結，判決如下：
    主  文
原判決廢棄。
被上訴人應給付上訴人新台幣壹佰零肆萬柒仟肆佰柒拾柒元，及
自民國八十八年二月七日起，至清償日止，按年息百分之九．五
九計算之利息，暨自民國八十八年三月八日起至清償日止，六個
月以內者按上開利率百分之十，逾六個月者，按上開利率百分之
二十計算之違約金。
第一、二審訴訟費用由被上訴人負擔。
    事實及理由
一、上訴人主張：訴外人陳哲斌邀同被上訴人甲○○（原名周淑
    珍）為連帶保證人，於民國81年12月19日向上訴人借款新台
    幣（下同）150 萬元（下稱系爭借款），約定借款期限至96
    年1 月7日止，利息按上訴人基本放款利率加1.75%計付（即
    9.59% ），並按月攤還本息，訴外人陳哲斌如未按期付息或
    到期不履行時，即喪失期限利益，視為全部到期，應償還全
    部本金及利息外，且逾期在6個月內者，按上開利率加付10%
    ；超過6個月者，按上開利率加付20%計算之違約金。詎陳哲
    斌自88年2月6日起即未依約履行，已喪失期限利益，其尚積
    欠上訴人本金、利息、違約金共1,047,477 元，而被上訴人
    既為連帶保證人，自應與陳哲斌負連帶清償責任等情。爰依
    民法消費借貸及連帶保證之法律關係，求為命被上訴人應給
    付前開本息及違約金之判決（原審為上訴人敗訴之判決。上
    訴人聲明不服）。並上訴聲明：(一)原判決廢棄。(二)被上訴人
    應給付上訴人1,047,477元，及自88年2月7日起至清償日止
    ，按年息9.59%計算之利息，暨自88年3月8日起至清償日止
    ，逾期在6個月內者，按上開利率加付10%；超過6個月者，
    按上開利率加付20 %計算之違約金。
二、被上訴人則以：(一)被上訴人未曾同意擔任系爭借款之連帶保
    證人，並否認系爭借據上連帶保證人「周淑珍」之簽名及印
    章為真正，上訴人自應對兩造有就系爭借款成立連帶保證契
    約及系爭借據上簽名之真正，負舉證責任。(二)上訴人為證明
    未擔任系爭借款之連帶保證人，乃聲請法務部調查局鑑定筆
    跡，該局鑑定結果亦為「難肯定確認」之結論。(三)被上訴人
    固曾於93年1 月29日書立申請書予上訴人，請求以15萬元作
    為免除連帶責任之條件，惟係因上訴人之職員林成告知系
    爭借據上「周淑珍」之簽名如非被上訴人所為，即係債務人
    即被上訴人之前夫陳哲斌所偽造，將追究陳哲斌之刑責，被
    上訴人恐陳哲斌倘因此入獄，將對2 名子女造成不利之心裡
    影響，為息事寧人，因而提出該和解條件，並非承認系爭借
    據上被上訴人之簽名為真正。況陳哲斌亦到庭證稱：系爭借
    據上「周淑珍」之簽名係伊代簽。(四)上訴人固提出被上訴人
    於82年5 月17日在其興雅分行開戶時留存之印鑑卡，然被上
    訴人否認該印鑑卡之真正，況以肉眼比對該印鑑卡上被上訴
    人簽名與系爭借據上被上訴人簽名，兩者運筆方式明顯不同
    ，上訴人謂兩者相同，並無可採。(五)再被上訴人並未於80年
    12月2 日至上訴人公司辦理對保，亦未留存印鑑，且該印鑑
    卡上「周淑珍」簽名與系爭借據上簽名更顯不相同，足證上
    開印鑑卡及系爭借據上「周淑珍」之簽名，係不同之人所偽
    簽，上訴人疏於踐行對保手續，且未比對印文是否相符，予
    他人有可趁之機，應自負責任，上訴人請求被上訴人連帶返
    還借款，並無理由等語，資為抗辯。並答辯聲明：上訴駁回
    。
三、本件上訴人主張之前開事實，業據提出借據、放款貸放傳票
    、轉帳收入傳票、放款（單筆授信）攤還及好收息記錄查詢
    單、印鑑卡為證（見原審促字卷5-7頁，原審卷17-24、41頁
    ），被上訴人則否認該借據上其簽名（即「周淑珍」之簽名
    ）為真正，並以前詞置辯。茲本件應審究者為：兩造就系爭
    借款是否成立連帶保證契約及系爭借據上被上訴人之簽名是
    否為真正？查：
  (一)原審法院將系爭借據上「周淑珍」之簽名（見原審促字卷5-
    7頁，下稱甲２類）、80年12月2日在上訴人興雅分行處留存
    之印鑑卡（見原審卷41頁，下稱甲１類）與被上訴人自認為
    其本人簽名之台北縣板橋戶政事務所92年12月17日印鑑登記
    申請書、印鑑證明申請書、93年2月3日印鑑變更登記申請書
    、印鑑證明申請書、台灣中小企業銀行士林分行開戶資料2
    紙、開戶資料登錄單1張、印鑑卡1紙、申請書1 紙、存款憑
    條1張、當庭書寫字跡2張，筆記本5本、文件3紙（見原審卷
    47、88頁，本院卷32、38、39頁，下稱乙類），送請法務部
    調查局鑑定結果認：「鑑定結果：一甲１、甲２類簽名與乙
    類簽名筆劃特徵極相似，研判高度可能出於同一人手筆」，
    有台北縣板橋市第二戶政事務所93年10月14日北縣板二戶字
    第09 30008741號函、台灣中小企業銀行士林分行94年3月18
    日九四士林字笫00115號函、法務部調查局94年5月10日調科
    貳字第09400182670號鑑定通知書在卷可稽（見原審卷56、8
    5、101頁），即認系爭借據及印鑑卡上「周淑珍」之簽名，
    與被上訴人自認真正之上開印鑑登記申請書等資料上之簽名
    ，筆劃特徵極相似，高度可能出於同一人手筆。被上訴人雖
    否認系爭借據及上訴人公司興雅分行82年5月17日印鑑卡上
    ，其簽名為真正，但與前開法務部調查局鑑定結果有異，空
    言所辯，自不足採信。
  (二)證人即系爭借據之對保人林興華證稱：「（系爭借據是否你
    對保處理的？）我們的對保程序是借款人及保證人都要帶身
    分證正本到我們行裡來核對無誤之後，由本人親自在借據上
    簽名蓋章」、「（當時是否確實核對保證人與身分證是否相
    符？）是的」、「（對保程序是否要保證人親自簽名？）保
    證人欄定要本人親簽，其他住址等年籍資料就不一定要本人
    寫」等語明確（見原審卷94、95頁）。
  (三)又被上訴人於93年1 月29日曾書立申請書，要求上訴人同意
    其清償15萬元，以免除連帶保證責任，有被上訴人自承為真
    正記載「申請人甲○○（即被上訴人）願意以新台幣壹拾伍
    萬元整代償借款人陳哲之債務。因本人獨自扶養二名子女，
    一名十九歲，另一名十五歲，目前正就學中。單親撫養，負
    擔沈重，上訴金額尚需籌措。本人謹以十二萬分誠意向貴行
    申請免除連帶保證責任，至感德便。此致第一商業銀行。申
    請人甲○○（原名周淑珍）」之申請書在卷可按（見原審卷
    15、26頁），是被上訴人若未擔任系爭借款之連帶保證人，
    何以未於該申請書表明其簽名係遭冒簽之意，反而願意清償
    15 萬元，以免除連帶保證之理。
  (四)綜上，系爭借據上被上訴人之簽名，既經法務部調查局鑑定
    與被上訴人自認真正之簽名，筆劃特徵極相似，高度可能出
    於同一人手筆，並經證人林興華證稱系爭借款確經核對被上
    訴人身分證後，由被上訴人在系爭借據連帶保證人欄上簽名
    蓋章，嗣後被上訴人並親自書立申請書，願清償15萬元以免
    除連帶保證責任，足證兩造就系爭借款由被上訴人負連帶保
    證之責，有意思之合致，且系爭借據上被上訴人之簽名亦為
    真正。
四、被上訴人辯稱：因上訴人之職員林成告知系爭借據上「周
    淑珍」之簽名如非被上訴人所為，即係債務人陳哲斌所偽造
    ，將追究陳哲斌之刑責，被上訴人恐陳哲斌因此入獄，將對
    2 名子女造成不利之心裡影響，為息事寧人，因而提出該和
    解條件，並非承認系爭借據上被上訴人之簽名為真正，且陳
    哲斌亦到庭證稱：系爭借據上「周淑珍」簽名係其代簽云云
    。然查，債務人陳哲斌係陳稱：「（提示系爭借據？）這是
    我去銀行所簽的」、「（當時保證人（即被上訴人）是否有
    過去？）被告（即被上訴人）是我前妻，我當時借款的時候
    已經提出擔保品，但是銀行需要我再找壹個保證人，所以銀
    行說可以找我太太來當作保證人，後來我太太到底有無過去
    簽名，我忘記了。」、「（上面是否你太太的簽名字跡？）
    好像不是，可能是我代簽的」等語在卷（見原審卷106 頁）
    ，是依證人即債務人陳哲斌所述，其對系爭借據上「周淑珍
    」之簽名，是被上訴人或陳哲斌所簽，並無法確定。況陳哲
    斌陳稱系爭借據係在被上訴人銀行所簽，依理被上訴人之承
    辦人員當無可能任由陳哲斌代被上訴人簽名及對保之理，是
    證人陳哲斌之證言，自不能為被上訴人有利之證明。另被上
    訴人雖未於申請書上自承系爭借據上「周淑珍」之簽名為真
    正，但並未否認其應負連帶保證之責，並請求上訴人於其清
    償15萬元後，免除連帶保證責任，是被上訴人空言主張係為
    息事寧人，始書立申請書云云，亦不足採信。
五、被上訴人又辯稱：證人林興華證稱不知系爭借據之保證人有
    無辦理印鑑卡，與證人沈月珠所稱，辦理系爭印鑑卡後，會
    交給對保承辦人員，顯不相符，且證人林興華、沈月珠均無
    法確認被上訴人是否為當日其辦理對保之人或辦理系爭印鑑
    卡之人，則證人林興華、沈月珠之證言顯不可採云云。查，
    證人林興華證稱：「【被告（即被上訴人）是否為了要擔任
    本件貸款的保證人留下印鑑卡資料？】一般長期擔保放款不
    需要，只有在短期放款才需要，本件借款在七年以上，屬長
    期擔保放款，所以在對保時不需要核對印鑑卡，至於被告（
    即被上訴人）是否因為本件借款而在本行辦印鑑卡，我是不
    知道」等語（見原審卷95頁）；另證人沈月珠證稱：「（系
    爭借款的保證人即被告（即被上訴人）因本件借款而辦理印
    鑑卡的事是否是由你辦理？）是的。依照作業程序核對本人
    身分證正本無誤後請本人在相關的文件上親自簽名。一般來
    講核對無誤後我們不會在留申請人的身分證影本」、「（你
    辦理系爭印鑑卡之後有無告知對保承辦人？）一般會交給對
    保的承辦人員，核對後，承辦人員還是會將印鑑卡放回我們
    專門留存印鑑卡的簿冊」、「本件不需要蓋印鑑卡上的印鑑
    」等語（見原審卷96頁），是依證人沈月珠所證系爭借款既
    不需要蓋用印鑑卡上之印鑑章，則證人林興華不知被上訴人
    是否因為本件借款而在該行辦印鑑卡，並無不合之處。至於
    證人林興華及沈月珠辦理對保及印鑑卡，至今已十餘年，且
    辦理對保及印鑑卡為其的例行之業務，十餘年來所接觸之人
    不勝枚舉，自不能以證人林興華及沈月珠無法確認被上訴人
    是否為當年其等辦理對保及印鑑卡之人，即認其等證言不可
    採，故被上訴人上開所辯，即無足採。
六、綜上所述，上訴人依民法消費借貸及連帶保證之法律關係，
    請求被上訴人給付1,047,477 元，及自88年2月7日起至清償
    日止，按年息9.59% 計算之利息，暨自88年3月8日起至清償
    日止，逾期在6 個月內者，按上開利率加付10%；超過6個月
    者，按上開利率加付20% 計算之違約金，為有理由，應予准
    許。原審為上訴人敗訴之判決，尚有未洽。上訴意旨指摘原
    判決不當，求予廢棄改判，為有理由。爰由本院予以廢棄改
    判，如主文第2項所示。
七、本件事證已臻明確，兩造其餘主張陳述及所提之證據，經審
    酌後，認與本件之爭點無涉，爰無一一論述之必要，附此敘
    明。
八、據上論結，本件上訴為有理由，依民事訴訟法第450條、第
    78條、第463條，判決如主文。
中    華    民    國    95    年    1     月    17    日
                  民事第五庭  審判長法  官  林丁寶
                                    法  官  陳博享
                                    法  官  蔡芳齡
正本係照原本作成。
不得上訴。
中    華    民    國    95    年    1     月    18    日
                                    書記官  蔡錦輝


司法院資訊處製作；財團法人民間司法改革基金會備份。
